---
title: "Regressão linear na prática"
output: html_notebook
author: Aluna - Lorena Pereira
---

```{r warning=FALSE, echo=FALSE}
library(tidyverse)
library(broom)
library(skimr)
library(modelr)

source(here::here("code/lib.R"))
theme_set(theme_bw())

knitr::opts_chunk$set(tidy = FALSE,
                      fig.width = 6,
                      fig.height = 5)

paleta = c("#404E4D",
           "#92DCE5",
           "#938BA1",
           "#2D3142",
           "#F4743B")
```

## Dados da CAPES sobre avaliação da pós-graduação

A CAPES é um órgão do MEC que tem a atribuição de acompanhar a pós-graduação na universidade brasileira. Uma das formas que ela encontrou de fazer isso e pela qual ela é bastante criticada é através de uma avaliação quantitativa a cada x anos (era 3, mudou para 4). 

Usaremos dados da penúltima avaliação da CAPES: 

```{r}
cacc_tudo = read_projectdata()

glimpse(cacc_tudo)
```

### Produção e produtividade de artigos

Uma das maneiras de avaliar a produção dos docentes que a CAPES utiliza é quantificando a produção de artigos pelos docentes. Os artigos são categorizados em extratos ordenados (A1 é o mais alto), e separados entre artigos em conferências e periódicos. Usaremos para esse lab a produção em periódicos avaliados com A1, A2 e B1. 

```{r}
cacc = cacc_tudo %>%
  transmute(
    docentes = `Docentes permanentes`,
    producao = (periodicos_A1 + periodicos_A2 + periodicos_B1),
    produtividade = producao / docentes,
    mestrados = Dissertacoes,
    doutorados = Teses,
    tem_doutorado = tolower(`Tem doutorado`) == "sim",
    mestrados_pprof = mestrados / docentes,
    doutorados_pprof = doutorados / docentes
  )

cacc_md = cacc %>% 
  filter(tem_doutorado)
```


### EDA

```{r}
skimr::skim(cacc)
```


```{r}
cacc %>% 
  ggplot(aes(x = docentes)) + 
  geom_histogram(bins = 15, fill = paleta[1])

cacc %>% 
  ggplot(aes(x = producao)) + 
  geom_histogram(bins = 15, fill = paleta[2])

cacc %>% 
  ggplot(aes(x = produtividade)) + 
  geom_histogram(bins = 15, fill = paleta[3])
```

Se quisermos modelar o efeito do tamanho do programa em termos de docentes (permanentes) na quantidade de artigos publicados, podemos usar regressão. 

*Importante*: sempre queremos ver os dados antes de fazermos qualquer modelo ou sumário: 

```{r}
cacc %>% 
  ggplot(aes(x = docentes, y = producao)) + 
  geom_point()
```

Parece que existe uma relação. Vamos criar um modelo então:

```{r}
modelo1 = lm(producao ~ docentes, data = cacc)

glance(modelo1)
```

```{r}
tidy(modelo1, conf.int = TRUE, conf.level = 0.95)

```

Para visualizar o modelo:

```{r}
cacc_augmented = cacc %>% 
  add_predictions(modelo1) 

cacc_augmented %>% 
  ggplot(aes(x = docentes)) + 
  geom_line(aes(y = pred), colour = "brown") + 
  geom_point(aes(y = producao)) + 
  labs(y = "Produção do programa")
```

Se considerarmos que temos apenas uma amostra de todos os programas de pós em CC no Brasil, o que podemos inferir a partir desse modelo sobre a relação entre número de docentes permanentes e produção de artigos em programas de pós? 

Normalmente reportaríamos o resultado da seguinte maneira, substituindo VarIndepX e todos os x's e y's pelos nomes e valores de fato:

> Regressão múltipla foi utilizada para analisar se VarIndep1 e VarIndep2 tem uma associação significativa com VarDep. Os resultados da regressão indicam que um modelo com os 2 preditores no formato VarDep = XXX.VarIndep1 + YYY.VarIndep2 explicam XX,XX% da variância da variável de resposta (R2 = XX,XX). VarIndep1, medida como/em [unidade ou o que é o 0 e o que é 1] tem uma relação significativa com o erro (b = [yy,yy; zz,zz], IC com 95%), assim como VarIndep2 medida como [unidade ou o que é o 0 e o que é 1] (b = [yy,yy; zz,zz], IC com 95%). O aumento de 1 unidade de VarIndep1 produz uma mudança de xxx em VarDep, enquanto um aumento...

**Produza aqui a sua versão desse texto, portanto:**

-----

Regressão múltipla foi utilizada para analisar se Docentes tem uma associação com Produção. Os resultados da regressão indicam que um modelo com 1 preditor no formato Produção = -41,27 + 4,8.docentes explicam 81,46% da variância da variável de resposta. Docentes, é medido como a contagem de docentes permanentes em um programa durante 3 anos, e tem uma relação positiva com Produção (b = [4,27; 5,35], IC com 95%).

-----

**Dito isso, o que significa a relação que você encontrou na prática para entendermos os programas de pós graduação no Brasil? E algum palpite de por que a relação que encontramos é forte?**

-----

Podemos observar claramente a associação entre a quantidade de docentes e a quantidade de artigos produzidos, quanto mais docentes um programa de pós-graduação tem, mais alunos podem ser admitidos e orientados de forma a desenvolver uma determinada área de pesquisa e assim corroborar para a produção científica do programa.

-----

## Mais fatores

```{r}
modelo2 = lm(producao ~ docentes + mestrados_pprof + doutorados_pprof + tem_doutorado, 
             data = cacc_md)

tidy(modelo2, conf.int = TRUE, conf.level = 0.95)
glance(modelo2)
```

E se considerarmos também o número de alunos?

```{r}
modelo2 = lm(producao ~ docentes + mestrados + doutorados, data = cacc)

tidy(modelo2, conf.int = TRUE, conf.level = 0.95)

glance(modelo2)
```

Visualizar o modelo com muitas variáveis independentes fica mais difícil

```{r}
para_plotar_modelo = cacc %>% 
  data_grid(producao = seq_range(producao, 10), # Crie um vetor de 10 valores no range
            docentes = seq_range(docentes, 4),  
            # mestrados = seq_range(mestrados, 3),
            mestrados = median(mestrados),
            doutorados = seq_range(doutorados, 3)) %>% 
  add_predictions(modelo2)

glimpse(para_plotar_modelo)

```

```{r}
para_plotar_modelo %>% 
  ggplot(aes(x = docentes, y = pred)) + 
  geom_line(aes(group = doutorados, colour = doutorados)) + 
  geom_point(data = cacc, aes(y = producao, colour = doutorados))
```


**Considerando agora esses três fatores, o que podemos dizer sobre como cada um deles se relaciona com a produção de um programa de pós em CC? E sobre o modelo? Ele explica mais que o modelo 1?**

-----

Regressão múltipla foi utilizada para analisar se Docentes, Mestrados e Doutorados tem uma associação com Produção. Os resultados da regressão indicam que um modelo com 3 preditores no formato Produção = -14,37 + 3,5.docentes - 0,19.mestrados + 1.doutorados explicam 87,06% da variância da variável de resposta. Docentes, é medido como a contagem de docentes permanentes em um programa durante 3 anos, e tem uma relação positiva com Produção (b = [2,58; 4,41], IC com 95%). Assim como Mestrados, é medido como a contagem de dissertações em um programa durante 3 anos, e tem uma relação negativa com Produção (b = [-0,36; -0,03], IC com 95%). Já Doutorados, que é medido como a contagem de teses em um programa durante 3 anos, tem uma relação positiva com Produção (b = [0,63; 1,37], IC com 95%).

A partir dos resultados pode-se observar que o modelo atual tem uma maior porcentagem de explicação do que o modelo anterior que possuía apenas docentes. O preditor Docente apresenta o maior impacto na variável resposta, podendo variar de 2,58 a 4,41 para a população, quando consideramos o seu intervalo de confiança. Já Mestrados apresenta um impacto pequeno e negativo na Producao. Já quando olhamos Doutorados a mudança continua pequena porém positiva, e vale ressaltar que nos dados analisados existem programas que não possuem doutorado, logo o seu valor próximo de 1 tende a representar apenas o impacto do próprio número de doutores presentes no programa, sendo assim quando não existir apenas não vai adicionar nada ao valor de produtividade.

-----


## Agora produtividade 

Diferente de medirmos produção (total produzido), é medirmos produtividade (produzido / utilizado). Abaixo focaremos nessa análise. Para isso crie um modelo que investiga como um conjunto de fatores que você julga que são relevantes se relacionam com a produtividade dos programas. Crie um modelo que avalie como _pelo menos 3 fatores_ se relacionam com a produtividade de um programa. Pode reutilizar fatores que já definimos e analizamos para produção. Mas cuidado para não incluir fatores que sejam função linear de outros já incluídos (ex: incluir A, B e um tercero C=A+B)

Produza abaixo o modelo e um texto que comente (i) o modelo, tal como os que fizemos antes, e (ii) as implicações - o que aprendemos sobre como funcionam programas de pós no brasil?.

```{r}
modelo3 = lm(produtividade ~ mestrados + doutorados + mestrados_pprof, data = cacc_md)

glance(modelo3)
```


```{r}
tidy(modelo3, conf.int = TRUE, conf.level = 0.95)

```

Regressão múltipla foi utilizada para analisar se Mestrados, Doutorados e Mestrados_pprof(mestrados por docentes) tem uma associação com Produtividade. Os resultados da regressão indicam que um modelo com os 3 preditores no formato 
Produtividade = 2,7 - 0,1.mestrados + 0,03.doutorados + 0,20.mestrados_pprof explicam 35,87% da variância da variável de resposta. Mestrados, é medida como a contagem de dissertações em um programa durante 3 anos, tem uma relação negativa com Produtividade (b = [-0,0215; 0,0002], IC com 95%), assim como Doutorados medida como a contagem de teses em um programa durante 3 anos (b = [0,0128; 0,0486], IC com 95%) e como Mestrados_pprof medida como a taxa de alunos de mestrado por docente permanente durante 3 anos (b = [-0,0976; 0,5020], IC com 95%).

Considerando os programas de pós-graduação brasileiros que possuem mestrado e doutorado, pode-se observar que 
o aumento de 1 unidade em Mestrado produz uma mudança de -0,01 em Produtividade e que quando consideramos o intervalo de confiança os valores de impacto são pequenos, podendo inclusive ser 0, ou seja não ter impacto em Produtividade.
Quando observamos Doutorado a mudança produzida também é pequena mas é positiva podendo alcançar valores entre 
0,01 até 0,05. Já Mestrados_pprof dos preditores analisados teve o valor de impacto maior, mas ainda assim pequeno, sendo de 0,20, mas quando olhamos o seu intervalo de confiança observamos que ele pode ir de -0,1 até 0,5 e nesse caso também é uma variável que considerando a população pode não apresentar impacto em produtividade.

A partir do gráfico abaixo e do contexto da avaliação da Capes, existem algumas observações que podem auxiliar no entendimento dos resultados alcançados e a descobrir novas fontes de análise. Programas com muitos alunos e poucos docentes pode resultar na sobrecarga dos professores o que no caso pode dificultar a produção ativa de material, quando observamos os valores de produtividade podemos ver que existem mais programas com produtividade acima de 4 quando Mestrados_pprof está entre 3 e 4 do que quando está entre 5 e 6, mas ainda assim se faz preciso a pesquisa e observação de outros fatores: taxa de alunos orientados(mestrado e doutorado), condições de trabalho, infraestrtura, acúmulo de atividades, áreas de estudo e dificuldade de produção em áreas de estudo, são exemplos de informações complementares.

```{r}
cacc %>% 
  ggplot(aes(x = mestrados_pprof, y = produtividade)) + 
  geom_point()
```
